臺灣臺中地方法院刑事判決
111年度金訴字第489號
公  訴  人  臺灣臺中地方檢察署檢察官
被      告  李菱軒



上列被告因詐欺等案件，經檢察官提起公訴（110年度偵字第175
42號），被告於本院行準備程序時，對於犯罪事實為有罪之陳述
，經本院合議庭裁定由受命法官獨任適用簡式審判程序，本院判
決如下：
     主  文
李菱軒共同犯冒用政府機關及公務員名義詐欺取財罪，處有期徒
刑壹年壹月。
    犯罪事實
一、李菱軒前於民國109年12月間某日，經友人張溰澄(原名張紫
    彤，涉詐欺取財等罪嫌部分，前經臺灣臺中地方檢察署檢察
    官以110年度偵字第17542號為不起訴處分在案)介紹，加入
    李品翰(涉詐欺取財等罪嫌部分，業經臺灣臺中地方檢察署
    檢察官以110年度偵字第17542號為不起訴處分在案)所屬之
    三人以上具有持續性、牟利性、結構性詐欺集團犯罪組織，
    參與俗稱「車手」之收取詐欺款項工作(涉犯參與犯罪組織
    等犯行部分，前經本院以110年度訴字第147號判決判處有期
    徒刑1年3月確定在案)，李菱軒另與真實姓名年籍不詳之人
    意圖為自己不法之所有，共同基於冒用政府機關、公務員名
    義詐欺取財及一般洗錢之犯意聯絡，推由不詳之人於109年1
    2月16日9時30分許，持用門號+00000000號電話與蔡雲蘭聯
    繫，佯稱：係健保局人員，健保卡遭凍結，需轉撥119由警
    察局接聽云云，復由不詳之人對其佯稱：係警察局人員，有
    人冒用其名義在台新銀行開戶，匯入新臺幣(下同)1,200萬
    元至該帳戶，懷疑係詐欺集團人頭帳戶，將為其轉接云云，
    另由不詳之人對其佯稱：係警察局鄭組長，其涉嫌詐欺案件
    ，須配合辦案，將金融帳戶內之款項提領交付云云，以前揭
    方式對蔡雲蘭施以詐術，致其誤信為真，因此陷於錯誤，於
    同日10時30分許，至臺中市○○區○○路0段000號臺中商業銀行
    某分行，臨櫃提領28萬元，復於同日10時35分，在臺中市○○
    區○○路0段000巷00號前，交付28萬元予佯裝刑事警察局調派
    前來之公務員李菱軒，經李菱軒再為轉交不詳之人，藉以掩
    飾不法所得之去向及所在。嗣因蔡雲蘭發覺遭詐欺後報警處
    理，始悉上情。
二、案經蔡雲蘭訴由臺中市政府警察局豐原分局報告臺灣臺中地
    方檢察署檢察官偵查起訴。
    理  由
壹、程序部分：
    按本案被告李菱軒所犯均為死刑、無期徒刑、最輕本刑為3
    年以上有期徒刑之罪或高等法院管轄第一審案件以外之罪，
    其於準備程序就前揭被訴事實為有罪之陳述，經本院告知簡
    式審判程序之旨，並聽取被告與公訴人之意見後，認無不得
    或不宜改依簡式審判程序進行之情形，爰依刑事訴訟法第27
    3條之1第1項規定，裁定本件進行簡式審判程序，且據同法
    第273條之2之規定，簡式審判之證據調查亦無同法第159條
    第1項規定之適用，是下列所採用之證據，均不受傳聞證據
    證據能力之限制，均有證據能力。
貳、實體部分：
一、認定犯罪事實根據之證據及理由：
    上揭犯罪事實，業據被告於偵訊、本院準備程序及審理時均
    坦承不諱【見臺灣臺中地方檢察署110年度偵字第17542號偵
    查卷宗(下稱偵卷)第321-327頁、本院卷第63、74頁】，核
    與證人即告訴人蔡雲蘭於警詢時、證人李品翰於警詢及偵訊
    時、證人張溰澄、證人即搭載被告之計程車司機吳偉豪、證
    人即計程車平臺人員何進賢分別於警詢時證述情節均相符合
    (蔡雲蘭部分：見偵卷第169-173頁；李品翰部分：見偵卷第
    127-135、349-351頁；張溰澄部分：見偵卷第97-109頁；吳
    偉豪部分：見偵卷第175-177頁；何進賢部分：見偵卷第179
    頁)，且有指認犯罪嫌疑人紀錄表暨真實姓名對照表(被告)4
    紙、指認犯罪嫌疑人紀錄表暨真實姓名對照表(被告)4紙、
    路口監視器錄影畫面翻拍照片3張、指認犯罪嫌疑人紀錄表
    暨真實姓名對照表(張溰澄)4紙、指認犯罪嫌疑人紀錄表暨
    真實姓名對照表(張溰澄)4紙、計程車名片影本1紙、通聯調
    閱查詢單7紙、路口監視器錄影畫面翻拍照片5張、臺中市政
    府警察局豐原分局社口派出所陳報單、臺中市政府警察局豐
    原分局社口派出所受理各類案件紀錄表、臺中市政府警察局
    豐原分局社口派出所受理刑事案件報案三聯單、內政部警政
    署反詐騙諮詢專線紀錄表、存摺封面暨內頁影本(蔡雲蘭)、
    職務報告各1紙、台中商業銀行總行110年10月5日中業執字
    第1100028944號函暨檢附相關資料(含各類帳戶查詢表、臺
    幣開戶資料、臺幣交易明細各1紙)共4紙、偵查報告(109年1
    2月16日)5紙、通聯調閱查詢單1份、職務報告(110年2月18
    日)1紙在卷可稽【見偵卷第79-85、87-93、95、111-117、1
    19-125、181、183-195、197-201、203、205、207、209-21
    0、211、305、307-313頁、臺灣臺中地方檢察署109年度他
    字第10136號偵查卷宗(下稱他卷)第7-15、91-160、167頁】
    ，足認被告之自白與事實相符，被告前揭犯行洵堪認定，應
    予依法論科。
二、論罪科刑：
  ㈠核被告李菱軒所為，係犯刑法第339條之4第1項第1款之冒用
    政府機關及公務員名義詐欺取財罪及洗錢防制法第14條第1
    項之一般洗錢罪。
  ㈡被告前揭所為，係一行為同時觸犯冒用政府機關及公務員名
    義詐欺取財及一般洗錢等罪，為想像競合犯，爰依刑法第55
    條之規定，從一重之冒用政府機關及公務員名義詐欺取財罪
    處斷。
  ㈢被告係依不詳之人指示，向告訴人蔡雲蘭收受詐欺贓款28萬
    元後轉交予不詳之人，是被告與不詳之人就本案犯行，具有
    犯意聯絡及行為分擔，應論以共同正犯。
  ㈣按想像競合犯之處斷刑，本質上係「刑之合併」。其所謂從
    一重處斷，乃將想像競合犯組成之評價上數罪，合併為科刑
    一罪，其所對應之刑罰，亦合併其評價上數罪之數法定刑，
    而為一個處斷刑。易言之，想像競合犯侵害數法益者皆成立
    犯罪，論罪時必須輕、重罪併舉論述，同時宣告所犯各罪名
    ，包括各罪有無加重、減免其刑之情形，亦應說明論列，量
    刑時併衡酌輕罪部分量刑事由，評價始為充足，然後依刑法
    第55條前段規定「從一重處斷」，非謂對於其餘各罪可置而
    不論。因此，法院決定處斷刑時，雖以其中最重罪名之法定
    刑，做為裁量之準據，惟於裁量其輕重時，仍應將輕罪合併
    評價在內(最高法院108年度台上字第4405、4408號判決意旨
    參照)。又按洗錢防制法第16條第2項規定，犯前二條之罪，
    在偵查或審判中自白者，減輕其刑。經查，被告就本案所涉
    一般洗錢犯行，業於偵訊、本院準備程序及審理時均自白不
    諱，業如前述，揆諸上開說明，爰依洗錢防制法第16條第2
    項規定，減輕其刑。
  ㈤爰以行為人之責任為基礎，審酌被告不思循正常途徑獲取財
    物，竟受不詳之人指示，冒用公務員名義分擔收受詐欺贓款
    任務以牟取報酬，價值觀念偏差，恣意詐欺行為造成本案被
    害人損失不貲，並使不詳之人得以隱匿其真實身分，減少遭
    查獲之風險，愈使其肆無忌憚，助長犯罪之猖獗，所為實應
    嚴懲，惟念及被告犯後坦承犯行，已見悔悟，然未能與告訴
    人達成和解，兼衡被告於案發當時並無前科，有臺灣高等法
    院被告前案紀錄表1份在卷可稽(見本院卷第15-16頁)，素行
    尚可，暨其高職肄業學歷，先前在食品工廠擔任作業員及家
    境勉持之生活狀況，業據被告陳明在卷【詳個人戶籍資料(
    完整姓名)查詢結果內教育程度註記欄等之記載，見金訴緝
    卷第13、75頁】等一切情狀，量處如主文所示之刑，以資懲
    儆。
  ㈥按犯罪所得，屬於犯罪行為人者，沒收之；於全部或一部不
    能沒收或不宜執行沒收時，追徵其價額，刑法第38條之1第1
    項前段、第3項分別定有明文。另參酌刑法第38條之1立法理
    由略謂：「依實務多數見解，基於徹底剝奪犯罪所得，以根
    絕犯罪誘因之意旨，不問成本、利潤，均應沒收」等旨，故
    犯罪所得亦包括成本在內，並於犯罪所得全部或一部不能沒
    收或不宜執行沒收時，以「追徵價額」替代之。次按就刑事
    處罰而言，「連帶」本具有「連坐」之性質。在民事上，連
    帶債務之成立，除當事人明示外，必須法律有規定者為限(
    民法第272條參照)。沒收以剝奪人民之財產權為內容，係對
    於人民基本權所為之干預，自應受法律保留原則之限制。共
    同犯罪行為人之組織分工及不法所得，未必相同，特別是集
    團性或重大經濟、貪污犯罪，彼此間犯罪所得之分配懸殊，
    其分配較少甚或未受分配之人，如仍應就全部犯罪所得負連
    帶沒收之責，超過其個人所得之剝奪，無異代替其他犯罪參
    與者承擔刑罰，顯失公平。故共同犯罪，其所得之沒收，應
    就各人分得之數為之，此為最高法院最近之見解；最高法院
    66年1月24日66年度第1次刑庭庭推總會議決定㈡已不再援用(
    最高法院104年度台上字第2521號判決意旨照參)。準此，數
    人共同犯罪之情形時，就各別共犯之犯罪所得，應就其等實
    際所分得之財物個別為沒收、追徵其價額之諭知。經查，本
    案被告因向告訴人收受詐欺贓款後轉交之工作，係依其收得
    款項4%之金額作為報酬，業經被告於本院準備程序時供承明
    確(見本院卷第63頁)，惟亦否認已獲取任何對價之情(見本
    院卷第63頁)，而本案並無積極具體證據足認被告確有因本
    案犯罪因而實際獲有任何對價，自不生犯罪所得應予沒收之
    問題，爰不予宣告沒收或追徵其價額；又被告收得之前開詐
    欺贓款，前已轉交不詳之人加以取得，並無積極證據證明被
    告為該詐欺贓款之最終持有者，揆諸前揭說明，其餘共犯所
    分得財物部分，亦不予宣告沒收或追徵其價額之諭知，附此
    敘明。
據上論斷，應依刑事訴訟法第273條之1第1項前段、第299條第1
項前段，洗錢防制法第2條第2款、第14條第1項、第16條第2項，
刑法第11條、第28條、第339條之4第1項第1款、第55條前段，刑
法施行法第1條之1第1項，判決如主文。
本案經檢察官陳怡廷提起公訴，檢察官朱介斌到庭執行職務。
中　　華　　民　　國 　 111　　年　  5　　月　　25　　日
                  刑事第十五庭  法　官　湯有朋
以上正本證明與原本無異。
如不服本判決應於收受送達後20日內向本院提出上訴書狀，並應
敘述具體理由；其未敘述上訴之理由者，應於上訴期間屆滿後20
日內向本院補提理由書（均須按他造當事人之人數附繕本）「切
勿逕送上級法院」。
告訴人或被害人如不服判決，應備理由具狀向檢察官請求上訴，
上訴期間之計算，以檢察官收受判決正本之日起算。
　                        　　　書記官  黃美雲
中　　華　　民　　國　　111 　年　　5 　　月　　25　　日
附錄本案論罪科刑法條：
洗錢防制法第14條第1項
有第二條各款所列洗錢行為者，處7年以下有期徒刑，併科新臺
幣5百萬元以下罰金。
刑法第339條之4第1項第1款　　
犯第339條詐欺罪而有下列情形之一者，處1年以上7年以下有期
徒刑，得併科1百萬元以下罰金：
一、冒用政府機關或公務員名義犯之。